【裁判字號】    89,易,3124
【裁判日期】    890824
【裁判案由】    贓物
【裁判全文】
臺灣高雄地方法院刑事判決                        八十九年度易字第三一二四號
    公訴人  臺灣高雄地方法院檢察署檢察官
    被  告  甲○○
右列被告因贓物案件，經檢察官提起公訴（八十九年度偵字第一○八九五號），本院
判決如左：
    主  文
甲○○無罪。
    理  由
一、公訴意旨略以：甲○○明知某不詳姓名年籍之成年男子，於民國八十九年五月九
    日晚上七時至八時間，騎乘之ＵＰ○０七九號機車係來源不明之贓物，仍因上開
    男子曾多次至甲○○經營之鳳南理髮店（設於高雄市○市○○路八三號）理髮消
    費賒帳未還，遂收受該機車作為擔保，待上開男子拿錢來贖回，而將該機車停放
    於理髮店門口。嗣於八十九年五十二日凌晨二時四十分許，鳳南理髮店之店員乙
    ○○依甲○○之指示，欲將該機車牽回店內時，為埋伏之警員當場查獲，而認被
    告甲○○涉犯刑法第三百四十九第一項之收受贓物罪嫌。
二、犯罪事實應依證據認定之，無證據不得推定犯罪事實，又不能證明被告犯罪者，
    應諭知無罪之判決，刑事訴訟法第一百五十四條、第三百○一條第一項分別定有
    明文。又事實之認定，應憑證據，如未能發現相當證據，或證據不足以證明，自
    不能以推測或擬制之方法，為裁判基礎（最高法院四十年台上字第八六號判例參
    照）。
三、訊據被告甲○○堅決否認犯罪，辯稱：有一常至該店消費之不詳姓名男子，約於
    八十九年五月七日消費後，因未帶錢，而先將手機留在店內，嗣於八十九年五月
    九日晚上，該男子再騎ＵＰ○０七九號機車到店內，藉詞要使用手機而先將手機
    拿到店外打，旋入店內，趁伊與他人講電話之際，向伊表示已向友人借錢，伊去
    拿錢後會回來牽車，旋將手機帶走而未再返回等語。
四、公訴人指被告明知贓物而收受，僅以「收受車輛，為擔保來源之正當性，一般人
    必會先檢視行車執照，或其他車籍資料，以免收受來路不明之車輛，此為眾所周
    知之理，但被告收受該機車時並未檢視相關資料，核與一般社會交易情形不合」
    為唯一理由，經查：
    （一）、「不詳姓名之男子係先將手機放在店內，嗣於八十九年五月九日晚上，
            該男子再次到店內，藉詞要使用手機而先取回手機拿到店外撥打，旋入
            店內，趁甲○○與他人講電話之際，向甲○○表示伊已向友人借錢，伊
            去拿錢後會回來牽車，旋將手機帶走而未再返回」等情，業據證人吳秀
            春證述在卷，核與被告所述相符。被告既歷經警訊、偵查及本院審理，
            均為相同之陳述，則上情顯非被告於遭起訴後始臨訟編飾之說詞。又該
            男子既蓄意欺瞞甲○○，假藉贓車換回手機，衡情確極有可能不久留及
            長談，而趁甲○○疏於注意或未及反應之際，伺機開溜，故被告及證人
            之上開說詞，與常情尚不相違，堪信為真實。從而八十九年五月九日該
            男子藉贓車換回手機再留車離去之過程，極為倉促，被告又正在與他人
            講電話，實可能未及反應亦無暇詢問該男子，原即難因而遽認被告明知
            該車為贓車。況被告若明知該機車為贓車而收受以供擔保，則其既未騎
            用，為免遭警查獲，豈有長置店門外而不另覓場所藏匿之理。
    （二）、其次，公訴人雖指「收受車輛，一般人必會先檢視相關執照，被告既未
            檢視，則應明知為贓物」。然所謂「經驗法則」，係指基於日常生活經
            驗所得之定則，而非個人主觀上之推測（參最高法院三十一年上字一三
            一二號判例）。而常人收受物品，是否不分狀況，每次及每個人均會先
            詳查來源？，原即屬仁智互見難有定論之問題。遍觀全卷，檢察官既檢
            附相關專業調查報告（例如於各種不同情狀及物品下，不同知識程度之
            人，會查明來源再收受物品之比率究有多高），則應認上開論點，僅為
            公訴人個人主觀上之推測，原即難僅以此作為被告有罪之唯一或最重要
            之理由。何況上開檢察官之推論，應係以「精明、幹練且全神貫注之人
            ，於有充分機會、時間之情形下收受機車」，作為其推論之基礎，方有
            可能排除因過失未查或不及查明之可能性，並得出上開結論。故公訴人
            之上開論點既未充分考量本案當事人之知識程度及收受機車時之情狀，
            本院益難認上開觀點必定無訛。實則，若認公訴人之上開論點為正確，
            則世上將不存在詐欺罪之被害人，亦無過失犯存在之可能性，因為本於
            相同之羅輯概念，恐將得出諸如「常人下車購物時，必會將車上鎖或取
            走鑰匙，故絕不可能遭人趁鑰匙未取下之機竊走車輛之可能」、「常人
            均知開車應度注意車前狀況及遵守交通規則，故絕不會肇事，所以若肇
            事，則必定是故意」等違反社會常情之結論。亦即公訴人之上開論點恐
            有未注意個別異之疏漏，且將導致「被告答稱有查看相關資料必屬明知
            贓物而有罪，被告答稱未查看相關資料，亦屬明知贓物而有罪」之不合
            理結果。實則，依承審法官個人之生活經驗，反而認為「於相識之人間
            ，若非買賣，而只是交付物品作為擔保或受託代為保管物品，則礙於情
            面，通常是不會追問及堅持查看證件」。故檢察官之上開「收受車輛，
            必會先檢視相關執照」之論點，是否正確，實仍有尚待商榷探討之餘地
            。從而，本案之實際情況既為「被告僅為一不識字之婦道人家（參警卷
            ），無任何前科或少年非行紀錄，又常年以替人理髮維生，生活經驗單
            純，交車之男子復原為相識之人，該男子又係於被告與他人講電話之際
            撂下數語後倉促離去」，則本院萬難僅以公訴人上開仍存商榷探討餘地
            之論點，遽認被告明知系爭機車為贓物。
    綜上所述，公訴人既未舉其他積極證據，本院查無任何證據證明被告明知系爭機
    車為贓物。稽諸上開判例意旨，自應諭知被告無罪之判決。
據上論斷，應依刑事訴訟法第三百零一條第一項，判決如主文。
本案經檢察官秦德進到庭執行職務。
中      華      民      國    八十九    年      八      月    二十四    日
                                臺灣高雄地方法院刑事第六庭
                                    法  官  洪碩垣
右正本證明與原本無異。
如不服本判決，應於判決送達後十日內，向本院提出上訴狀。
                                    書記官  顏平國
中      華      民      國    八十九    年      八      月    三十一    日


司法院資訊處製作；財團法人民間司法改革基金會備份。
